臺北高等行政法院判決　　　　　　　　　　　　　　八十九年度訴字第二四二四號
　　　　　　　　　　　　　　　.
　　原　　　告　乙○○
　　　　　　　　楊文豪
　　　　　　　　丙○○
　　　　　　　　丁○○
　　　　　　　　戊○○
　　　　　　　　己○○
　　　　　　　　庚○○
　　兼　共　同
　　訴訟代理人　甲○○
　　被　　　告　臺北市政府工務局
　　代　表　人　陳威仁（局長）住同右
　　被　　　告　臺北市政府工務局養護工程處
　　代　表　人　壬○○處長）.
　　共　　　同
　　訴訟代理人　癸○○律師
右當事人間因有關交通事務事件，原告不服內政部中華民國八十九年五月一日台（八
九）內訴字第八八０九一三五號再訴願決定，提起行政訴訟。本院判決如左︰
　　主  文
再訴願決定、訴願決定及原處分關於被告台北市政府工務局養護工程處所為處分之部
分均撤銷。
原告其餘之訴駁回。
訴訟費用由被告台北市政府工務局養護工程處負擔二分之一，其餘由原告負擔。
　　事  實
一、事實概要︰緣台北市士林區○○○路一０九巷九十四號建物（基地為士林區○○
    段○○段一三二號）旁地面空間，依七十三使字第０二五號使用執照核准作九十
    號、九十二號、九十四號建物「停車位」使用，惟同一空間於民國（下同）六十
    八年業經被告台北市工務局（以下簡稱工務局）核准為同巷九十六、九十八號建
    物之「類似通路」。嗣原告於八十七年十月十五日向被告台北市工務局養護工程
    處（以下簡稱養工處）申請於系爭九十四號建物右側人行道上設置斜坡道，方便
    車輛進出上開停車位之用，經被告養工處以八十七年十一月九日北市○○路字第
    八七六四五二七二００號書函核准後，僱工施作完成，造成二者動線重疊。因事
    涉爭議，經被告工務局以八十八年二月二十五日北市工建字第八八三０四六七四
    ００號書函通知原告甲○○等略以：「．．．說明：．．．二、查本市士林區○
    ○○路一０九巷九十四號建物（七十三使字０二五號）旁停車空間斜坡道，前經
    本局核准在案，惟該車道與同巷九六、九八號建物（六十八使字一二四五號）之
    類似通路重複使用爭議，．．．經會同本府相關單位現場勘查後決議，在前述兩
    使用執照爭議部分未澄清或協調解決前，不得以汽、機車或其他物品妨礙公眾通
    行或阻礙出入口。．．．」及被告養工處以八十八年三月三十一日北市○○路字
    第八八六一一八四五００號書函通知原告甲○○等略以：「主旨：本處八十七年
    十一月三日同意臺端於德行東路一０九巷九十四號右側設置斜坡道案，因臺端據
    以申請之停車空間與九六、九八號建物類似通路尚有疑義，基於維護公共通行之
    立場，在爭議未澄清前，請先將斜坡道復原，請查照」，原告不服，提起一再訴
    願，遞遭駁回，遂向本院提起行政訴訟。
二、兩造聲明：
　　(一)原告聲明：再訴願決定、訴願決定及原處分均撤銷。
　　(二)被告聲明：駁回原告之訴。
三、兩造之爭點：
　　(一)被告工務局於八十八年二月二十五日以北市工建字第八八三０四六七四００號
      函限制原告等「在前述兩使用執照爭議部分未澄清或協調解決前，不得以汽、
      機車或其他物品妨礙公眾通行或阻礙出入口」之處分是否違法？
    (二)被告養工處於八十八年三月三十一日以北市○○路字第八八六一一八四五００
    　號函撤銷原核准設置「斜坡道」而命原告將斜坡道復原之處分是否違法？
甲、原告主張：
一、經地政單位鑑界確認「停車位」所在位置係在士林區○○段○○段一三二號土地
    之上，亦即在原告所有房屋（台北市○○○路一０九巷九四號，七三使字第０二
    五號）之基地上，且原告所有房屋之建照及使照於請領過程均無任何違失或違法
    。鄰屋（台北市○○○路一０九巷九六、九八號，六八使字一二四五號使照）其
    使用基地面積＝保留地外基地面積減類似通路面積＝2715.77－224.48＝2491.29
    ㎡由此可知該類似道路為鄰屋建物基地外之土地。故鄰屋領有六八使字一二四五
    號使照所留設之「類似通路」用地，顯已佔用原告等之土地，故其請照過程顯有
    瑕疵，而造成本案之糾紛，如為解決「公益」計，理應從鄰屋有瑕疵之執照解決
    才對。
二、同巷九四號之建物於七十三年核准之使照（七三使字第０二五號），其建物基地
    乃原告所共有，完全是經合法程序，依法核發之建物，意即其建照圖上「法定停
    車位」亦當然、絕對是合法的。該九六、九八號建物使照圖上「類似通路」及九
    四號建物基地上之「法定停車位」重疊乙事，真正熟悉建築法之公務人員無人敢
    出面舉發並澄清九六、九八號建物，於六十八年之核發使照，乃錯誤之舉且已侵
    犯九十四號所有權人之權益。
三、該案之行政處分，認定九六、九八號建物之「類似通路」為「公益計」可以「既
    成事實」認定其由不合法而變成合法，而九四號建物之「法定停車位」反因「公
    益計」而不可停車且影響所及九四號建物將因此變為非法建物。九六、九八號建
    物設計當初，為擴張其建物之面積及一樓店鋪之門面，乃侵占原告之土地作為「
    類似通路」，以便直通一０九巷之十二米道路，否則九六、九八號建物一樓近一
    ０九巷十二米道路之店鋪即需縮短門面，由其自己之基地內另闢直通一０九巷十
    二米道路，換言之既已侵犯原告之土地，即破壞法律秩序在先，意即九六、九八
    號建物才真正是違建物在先。故工務局為使鄰屋等住戶之通行，而不註銷破壞法
    律秩序在先、有瑕疵之使用執照－得令其變更便照，於原基地內自行解決通往十
    二米道路之問題，結果反而註銷原告等合法使照之使用（取銷原告等合法取得之
    法定停車位），顯已違法，有失公平原則。
四、法律應是保障「善良人民」才是，萬萬不能公務人員之行政錯誤，卻須由無辜、
    善良之百姓去承擔後果，且任九六、九八號居民侵犯無辜九四號所有權人之權益
    。故請判決撤銷原處分（包括工務局及養工處之處分）及一再訴願決定。
乙、被告主張：
一、就被告工務局八十八年二月二十五日北市工建字第八八三０四六七四００號部分
    ：
    按「建築物所有權人、使用人應維護建築物合法使用與其構造及設備安全．．．
    。」建築法第七十七條訂有明文。又「行政官署對其已為之行政行為發覺有違誤
    之處，而自動更正或撤銷者，並非法所不許。」行政法院四十四年判字第四十號
    判例著有明文。查有關系爭土地上有七十三年使字第０二六號使用執照，核准作
    「停車位」使用及六十八年使字第一二四五號使用執照核准作「類似通道」使用
    重疊且性質不相容之情形，恐係因前後兩執照土地地號因土地重測產生前、後之
    地號不同，且當時土地所有權人均為淨光寺。亦即該「類似通道」之土地於六十
    八年核准之使用執照時即為該建物之基地，並無原告所稱未附「土地所有人使用
    同意書」之問題。其後或因土地重測或分割被七十三年使照之建物當作「停車位
    」使用事涉雙方私權之爭執，被告實無權認定。惟經被告工務局於八十八年二月
    十二日邀集前揭七十三年使字第０二六號建築物之建築師及市府相關單位人員現
    場勘查，認定現場停車方式確有妨害公眾通行及影響公共安之虞。為公益計，遂
    於八十八年二月二十五日以北市工建字第八八三０四六七四００號函通知原告等
    於前述二使用執照爭議部分未澄清或協調解決前，不得以汽、機車或其他物品妨
    礙公眾通行或阻礙出入口（詳證一）之處分，並無不妥。故二者之爭應洽請地政
    機關澄清或以民事訴訟解決爭端。惟在爭端未解決前，被告工務局基於維護該道
    路公眾通行之公益考量，所為之處分，並無不當。
二、就被告工務局養工處八十八年三月三十一日北市○○路字第八八六一一八四五０
    ０號函部分：
    按依行政法院四十四年度判字第四十號判例及五十八年判字第四十七號判例：「
    行政官署如發現該已具形式的確定力之放領行為確屬錯誤，基於公益上之理由，
    依職權予以更正，則非不許。」查被告養工處於八十七年十一月九日雖以北市○
    ○路字第八七六四五二七二００號函核准原告甲○○於德行東路一０九巷九十四
    號右側人行道上設置斜坡道，原係基於原告領有七三使字第二六號使用執照核准
    之「停車位」，而准其設置，惟其後因附近居民陳情及經建管處現場勘查結果發
    現，與六十八使字第一二四五號使用執照核准之類似通道，有動線重疊之爭議，
    該斜坡之設置及停車行為將影響公共安全，遂依工務局建管處八十八年三月十九
    日北市工建使字第八八六二八０二四００號函之建議（詳證二）以八十八年三月
    三十一日北市○○路字第八八六一一八四五００號函原告甲○○先生撤銷原核准
    之斜坡道。依前揭行政法院判例所示，應無不法。
三、綜上所述，被告所為處分並無不法。原告訴請撤銷原處分及訴願、再訴願決定應
    無理由，請判決如答辯之聲明。
　　理  由
壹、本件被告臺北市政府工務局之代表人原為辛○○，九十年五月十一日變更為陳威
    仁，另一被告臺北市政府工務局養護工程處之代表人原為陳嘉欽，八十九年八月
    三十日變更為壬○○，此有被告提出之令、函各乙份在卷可稽，是其等具狀聲明
    承受訴訟，核無不合，應予准許。被告臺北市政府工務局養護工程處有單獨之組
    織規程、編制、預算、人事會計單位及印信，具有行政機關之地位。又坐落台北
    市士林區○○○路一０九巷九十四號建物旁之「停車位」，原係供台北市○○○
    路一○九巷九十號、九十二號、九十四號各層樓之住戶使用，原告等乃上開各層
    樓之住戶，本件被告工務局八十八年二月二十五日北市工建字第八八三０四六七
    四００號函及被告養工處八十八年三月三十一日北市○○路字第八八六一一八四
    五００號函已對渠等權利或法律上利益造成損害，原告甲○○為原處分之相對人
    ，其他原告為法律上之利害關係人，自均得提起行政救濟，均合先敘明。
貳、本件原告起訴理由略以：
　一原告等所有台北市士林區○○○路一０九巷九十號、九十二號、九十四號建物，
    基地為士林區○○段○○段一三二號，基地上有一法定停車位（七三使字第０二
    六號使照竣工圖），經原告於八十七年依法取得合法之停車位設置，此有臺北市
    交通管制工程處八十七年九月二十八日北市交工設字第八七六一七八三九００號
    書函及養工處八十七年十一月九日北市○○路字第八七六四五二七二００號書函
    可證。
　二經原告僱工施作完成，並依法停車。惟被告於今卻只因六十八年工務局使照科之
　　錯誤，誤把原告等所有法定停車位處核准為同巷九十六、九十八號建物（六八使
　　字第一二四五號使照）之類似通路，而對原告等財產權益未有任何保障之承諾下
　　，即以行政命令函告須將斜坡道復原．試問自己所有之土地在合法取得之法定停
　　車位，居然須在毫無任何承諾保障之下，依此行政命令讓出供人通行，合法？合
　　理？原告當初花錢購置之該法定停車位之損失由誰負擔？
　三該「類似通路」自六十八年即在原告等不知情之下讓同巷九十六、九十八號建物
　　等無償使用至今，若原告在強權壓迫下讓步，豈不縱容其無償使用二十年，造成
　　既成事實，更讓原告無法取得停車位，且當年失職之公務員豈不逍遙法外，危害
　　原告之財產榷益。
參、關於被告工務局八十八年二月二十五日北市工建字第八八三０四六七四００號書
  　函部分：
一、按「違法行政處分於法定救濟期間經過後，原處分機關得依職權為全部或一部之
    撤銷；其上級機關，亦得為之。但有下列各款情形之一者，不得撤銷︰一、撤銷
    對公益有重大危害者。二、受益人無第一百十九條所列信賴不值得保護之情形，
    而信賴授予利益之行政處分，其信賴利益顯然大於撤銷所欲維護之公益者。」行
    政程序法第一百十七條定有明文。復按司法院二十五年院字第一五五七號解釋：
    「．．．苟原處分原決定或再訴願官署於訴願再訴願之決定確定後，發現錯誤或
    因有他種情形，而撤銷原處分或另為新處分，倘於訴願人再訴願人之權利或利益
    並不因之而受何損害，自可本其行政權或監督權之作用，另為處置」，改制前行
    政法院四十四年度判字第四十號判例：「行政官署對其已為之行政行為發覺有違
    誤之處，而自動更正或撤銷者，並非法所不許」，同上法院五十八年度判字第四
    十七號判例：「行政官署如發現該已具形式的確定力之放領行為確屬錯誤，基於
    公益上之理由，依職權予以更正，則非不許」，足見人民因信賴國家機關之行政
    行為所為之處置，進而為一定之作為時，行政法上雖有「信賴保護」原則之適用
    ，但人民因行政處分而取得某種權利或利益，嗣因該行政處分為違法而予以撤銷
    或另為行政處分，自應權衡公益上之必要，而有無此必要，應就人民保持該權利
    或利益，對於國家社會之法律秩序之影響加以比較考慮，倘其對於國家社會之法
    律秩序不生破壞或鮮有影響，固不應輕言撤銷該行政處分，倘因其保持既得權益
    ，致發生破壞現有之法律秩序或所生影響匪淺，即屬具有公益上之必要，自應予
    以撤銷。
二、查本件原告就系爭建物旁空地領有七十三使字第０二五號使用執照，核准作「停
    車位」使用，惟被告工務局就系爭空地前以六十八年使字第一二四五號使用執照
    核准作同巷九十六、九十八號建物之「類似通道」使用，兩者對系爭土地使用係
    屬重疊，且其寬度僅有一五○公分，勉強供一部小車駛入，車子一停放，人員即
    難以通行，故兩者性質殊不相容。此為兩造所不爭執，並有建築設計平面圖附本
    院卷及照片二幀附原處分卷可稽。嗣被告工務局於八十八年二月十二日邀集七十
    三使字第０二五號建築物之設計建築師及市府相關單位人員現場勘查、並認定現
    場停車方式確有妨害公眾通行並有影響公共安全之虞，為公益計，遂以八十八年
    二月二十五日北市工建字第八八三０四六七四００號書函通知原告等，要求其於
    前述二使用執照爭議部分未澄清或協調解決前，不得以汽、機車或其他物品妨礙
    公眾通行或阻礙出入口等語。經核本件涉及建物旁空地之使用，被告工務局以六
    十八年使字第一二四五號使用執照核准作「類似通道」在先，卻又以七十三使字
    第０二五號使用執照，核准作「停車位」使用，顯有違誤，其所影響者不僅是台
    北市士林區○○○路一０九巷九十六、九十八號建物各層樓住戶及相關人員之通
    行，而且有妨害急難救助之虞，原告雖無信賴不值得保護之情形，但其信賴利益
    並未大於撤銷所欲維護之公益，被告工務局基於維護公益之必要，本得撤銷違法
    核准原告在後之「停車位」設置，但被告權衡兩個私益間之衝突，未逕予撤銷該
    「停車位」設置，僅要求原告於前述二使用執照爭議部分未澄清或協調解決前，
    不得以汽、機車或其他物品妨礙公眾通行或阻礙出入口。乃暫時性限制原告等之
    使用「停車位」而已，並含有俟前述二使用執照爭議部分澄清或協調解決後再予
    處理之意，堪認兼顧公益之目的與私益之需求，並無不法可言。
肆、關於被告養工處八十八年三月三十一日北市○○路字第八八六一一八四五００號
    書函部分：
    查被告養工處以八十七年十一月九日北市○○路字第八七六四五二七二００號書
    函核准原告於德行東路一０九巷九十四號右側人行道上設置斜坡道，既係基於原
    告領有七三使字０二五號使用執照核准之「停車位」，方准其設置，則必該「停
    車位」之設置被撤銷，此「斜坡道」之核准設置始有必要加以撤銷，茲被告工務
    局僅係要求原告於前述二使用執照爭議部分未澄清或協調解決前，不得以汽、機
    車或其他物品妨礙公眾通行或阻礙出入口，並未撤銷該「停車位」之設置，即無
    必要撤銷此「斜坡道」之核准設置而命原告將斜坡道復原，否則將來爭議澄清或
    協調解決後，如係解除上開暫時「不得」使用之限制，原告豈不是要重新申請准
    予設置「斜坡道」及鳩工興建？其勞民傷財、招惹民怨，甚為明顯。何況系爭「
    斜坡道」雖然係挖除人行道上之紅磚鋪設而成（位於街道與巷內停車位之間，方
    便車輛駛入），但因街道和原紅磚路面高低差僅約十五公分，所以斜坡道係從最
    高約十五公分處，緩緩的往下傾斜鋪設，此有現場照片附本院卷可稽，並為被告
    所不爭執，足見系爭「斜坡道」之存在並不會妨害到公眾之通行，否則當初被告
    養工處也不會核准原告設置，故系爭「斜坡道」之存在，尚難謂對於公益有何不
    利之影響；反之，此「斜坡道」即使復原（即回復成原紅磚道），因街道和原紅
    磚路面高低差僅約十五公分，並不足以阻止原告將小客車或機車駛入系爭「停車
    位」，對於公益之維護亦無甚幫助，則揆諸前開說明，就此部分而言，原告之信
    賴利益即應予以保護，被告養工處撤銷此「斜坡道」之核准設置而命原告將斜坡
    道復原，自有違誤。
伍、綜上所述，被告養工處以八十八年三月三十一日北市○○路字第八八六一一八四
    五００號書函撤銷原核准設置「斜坡道」而命原告將斜坡道復原之處分，既有違
    誤，一再訴願決定未加糾正，遞予維持，容有未洽，原告訴請將之一併撤銷，自
    無不合，應予准許。至於被告工務局以八十八年二月二十五日北市工建字第八八
    三０四六七四００號書函限制原告等「在前述兩使用執照爭議部分未澄清或協調
    解決前，不得以汽、機車或其他物品妨礙公眾通行或阻礙出入口」之處分，於法
    並無不合，一再訴願決定遞予維持，均無違誤，原告起訴意旨，仍執陳詞，請求
    撤銷訴願決定及原處分，為無理由，應予駁回。惟前述二使用執照核准使用方法
    之重疊所生爭議，既係被告機關疏忽所造成，且被告工務局之限制使用處分僅及
    於「在前述兩使用執照爭議部分未澄清或協調解決前」，被告機關即應積極予以
    協調解決，切勿袖手旁觀，放任爭議雙方自力救濟，致其爭議懸而不決，併此
    明。
據上論結，本件原告之訴為一部有理由，一部無理由，依行政訴訟法第一百零四條、
民事訴訟法第七十九條但書，判決如主文。
中　　華　　民　　國　　　九十一　　年　　　一　　　　月　　　十七　　　日
                 　　　　   臺 北 高 等 行 政 法 院  第 五 庭
                             　　　　      審 判 長  法    官  姜素娥
                                           　　　    法    官  帥嘉寶
                                                     法    官  林文舟
右為正本係照原本作成。
如不服本判決，應於送達後二十日內，向本院提出上訴狀並表明上訴理由，如於本判
決宣示後送達前提起上訴者，應於判決送達後二十日內補提上訴理由書（須按他造人
數附繕本）。
中　　華　　民　　國　　　九十一　　年　　　一　　　　月　　二十二　　　日
       　　　　　　　　　　　　　　　　　　　　　　　書 記 官　林孟宗
